【裁判字號】    89,勞再易,2
【裁判日期】    901017
【裁判案由】    給付退休金
【裁判全文】
臺灣高等法院臺中分院民事判決  八十九年度勞再易字第二號
      再審原告即再審被告  甲○.
      訴訟代理人  林萬生律師
      再審被告即再審原告  中連汽車貨運股份有限公司
      法定代理人  陳志真
右當事人間給付退休金事件，兩造對於中華民國八十九年九月十三日本院八十九年勞
上易字第五號第二審判決，各自提起再審之訴，本院判決如左：
      主      文
兩造再審之訴均駁回。
再審訴訟費用由兩造各自負擔。
      事      實
甲、再審原告即再審被告甲○○方面：
一、再審聲明：求為判決：(一)台灣高等法院台中分院八十九年度勞簡上易字第五號確
    定判決駁回再審原告上訴部分及該部分之訴訟費用均廢棄。(二)廢棄部分，再審被
    告應給付再審原告新台幣陸拾柒萬零貳佰參拾陸元伍角，及自民國八十八年四月
    二日起自清償日止按年息百分之五計算之利息。(三)第一項廢棄部分前審訴訟費用
    及本件再審之訴訴訟費用均由再審被告負擔。
二、陳述：
  (一)查確定終局判決如有適用法規顯有錯誤者，得以再審之訴於確定終局判決聲明不
    服，民事訴訟法第四百九十六條第一項第一、二款定有明文。另不得上訴於第三
    審法院之事件，其經第二審確定之判決，如就足影響判決之重要證據，漏未審酌
    者，亦得提起再審之訴，民事訴訟法第四百九十七條亦有明文。
  (二)本件前審經八十九年度勞簡上易字第五號終局判決，並因民事訴訟法第四百六十
    六條規定，不得上訴第三審法院而確定。惟上開確定判決有適用法規顯有錯誤之
    情事，說明如下，並引為再審之理由：
    1.勞動基準法第八十四條之二規定僅就工作年資如何計算予以規範，並未就退休
      金基數標準係指核准退休時一個月平均工資另為規範。
    2.況再審被告公司自訂之員工退休撫卹辦法，其退休金基數之計算，亦為退休人
      「最後月份」之本俸、生活津貼另加工作給與之合計為一個基數，故如再審被
      告公司自訂之員工退休撫卹辦法之勞動條件較勞動基準法更有利於勞工之一方
      ，因勞動基準法為勞動條件之最低標準，即無適用之必要。原審未斟酌再審被
      告公司自訂之員工退休撫卹辦法與勞動基準法所訂之條件何者優於勞工之一方
      ，即逕引用勞動基準法第八十四條之二為判決，實有違誤。
    3.又退休金基數之標準，不論是勞動基準法之規定或是再審被告公司自訂之員工
      退休撫卹辦法，均是依退休人「最後月份」之本俸、生活津貼等為一個基數，
      前審及再審被告竟將勞動基準法施行前之退休金基數以七十三年七月三十一日
      在職之月俸每一個基數之標準，與勞動基準法及再審被告公司自訂之員工退休
      撫卹辦法，應以退休人「最後月份」之本俸、生活津貼等為一個基數不符。何
      況勞動基準法第八十四條之二規定僅在規範年資之計算，與一個基數若干無關
      ，故前審援引勞動基準法第八十四條之二規定為判決依據，其法規之適用顯有
      違誤。
    4.即七十三年七月三十一日僅是勞基法施行之日，並非再審原告實際退休之日，
      也不是在職「最後月份」，故前審以此計算再審原告之基數，與勞動基準法第
      五十五條第二項及同法八十四條之二均有相違之處，再審自得為再審之理由。
    5.又勞動基準法中央主管機關行政院勞工委員會七十六年十一月二十七日台勞動
      字第七四二八號函亦認為「該法施行前之年資基數，每一個基數以退休當日前
      三個月之平均工資計算」並無以七十三年七月三十一日當時之薪資作為一個基
      數標準。故前審就此部分，其法律之適用顯有違誤。
  (三)前審判決有足影響判決之重要證物，漏未審酌者之情形，因本件為不得上訴於第
    三審法院之事件，故亦得據此引為再審之理由：再審原告於前審即就勞動基準法
    施行前之年資及該部分之退休金提出計算，並提出行政院勞工委員會函、薪資明
    細表及中連公司退休及撫卹辦法為證，原審未加以審酌再審原告上開證據，證明
    退休時之薪資及退休金應以「退休時」之薪資計算等等，因而駁回再審原告於前
    審之上訴，顯有重要證據漏未審酌之違誤。且前審若加以審酌即知中連公司退休
    及撫卹辦法退休金亦是以「在職最後月份」之工薪為基數標準，且再審原告之在
    職最後月份之工作薪資亦有所提之薪資明細表為證，故如加以審酌當可認為有利
    再審原告之判決。故前審即有足以影響判決之重要證物，漏未審酌者之情形，依
    民事訴訟法第四百九十七條之規定提起本件再審之訴。
三、證據：勞動資訊影本一份、台灣高等法院台中分院八十九年度勞上易字第五號判
    決。
乙、再審被告即再審原告中連汽車貨運股份有限公司方面：
一、再審聲明：求為判決：(一)原確定判決不利於再審原告部分廢棄，並駁回再審被告
    之訴。(二)再審及前審之訴訟費用由再審被告負擔。
二、陳述：
  八十九年度勞上易字第五號確定判決，就再審原、被告間關於給付退休金計算之範
  圍中，「久任獎金」是否應計入退休金之爭點，再審原告誠認原審適用法規顯有錯
  誤，且就足以影響於判決之重要證物漏未斟酌，特提此訴，理由如下：
  (一)就法律規定而言：依勞動基準法第二條第三款、勞動基準法施行細則第十條，此
    二法條係屬一個整體，就此條文之解釋，自應本諸論理之作用，就整個體系構造
    加以闡釋，以維護法條間之連鎖關係，是為法解釋上之「體系解釋」。原審就本
    件雖曾引用前二條文，卻明顯忽略該二條文間之補充作用，勞基法施行細則第十
    條當在為該條各款所列名目之給與（無論是否為經常性），排除於勞基法第二條
    第三款以外，而本件系爭標的之久任獎金適明定於勞基法施行細則第十條第二款
    中；然今原審判決引用之理由竟為「中連公司發給甲○○員工之久任獎金係按月
    計給，依上開法條之規定，屬經常性給與，應列入平均工資計算。」顯然有背於
    法律之原意及規定。
  (二)就久任獎金之本義言：久任獎金實即雇主為勉勵員工之忠誠，加強員工之向心，
    尤其就久任之經驗員工，而為之恩惠性給與。原告係從事運輸業，較諸各新興行
    業而言，誠屬事繁而利薄，整體人員流動率高，尋人從事已然不易，況如被告自
    起始領取久任獎金時已有二十餘年之資歷者，於營運整體考量，自當借重其經驗
    長才，為予勉勵，故配合勞基法施行細則於七十四年頒訂後，於七十五年一月起
    ，就久任之員工而有久任獎金之設置；此一目如原告公司「久任獎金具領明細表
    」之備註所載，且因該獎金原均逕由員工所屬單位會計人員面交領取人本人，再
    審被告自七十五年一月迄八十八年二月退休前，簽領百餘次，若認其不知詳情，
    顯然與經驗法則有違；而再審被告既然明知此備註內容而不予異議，並均簽結具
    領該獎金，及至退休，方又詰告再審原告，要求將久任獎金計入經常性之固定工
    資中；但原審判決疏未斟酌上情，驟以再審原告就久任獎金之發放係按月或每二
    個月發放一次，而認定實質非屬久任獎金，顯就此足以影響判決之證據漏予斟酌
    ，有違採證原則，自難免誤為裁判。
  (三)「工資應係勞工之勞力所得，為其勞動對價而給付之經常性給與。倘雇主為改善
    勞工生活而給付非經常性給與；或為其單方之目的，給付具有勉勵、恩惠性之給
    與，即非為勞工之工作給付之對價，與勞動契約上之經常性給與有別，應不得列
    入工資範圍之內。」（最高法院七十九年台上字第二四二號、台灣高等法院八十
    五年勞上字第五七號判決）以上見解，實屬灼然；即勞動契約以至勞動法令之訂
    定，以保護經濟上弱勢之受雇人為理所當然，未經明確之事項，自當以有利於勞
    工之解釋為方針；然本件久任獎金之性質早經再審原告載明於「久任獎金具領明
    細表」之備註中，且其本意適如前揭判決所認，即雇主為勉勵久任員工，而設之
    恩惠性給付，自當與一般勞動契約中之經常給與分別以觀，而需排除於工資範圍
    以外；原審判決理由中「其給付究屬工資抑係該條（指勞基法施行細則第三條第
    二款）所定之給與，仍應具體認定，不因形式上所用名稱為何而受影響。」之見
    解雖屬正論，但其所採具體認定之理由，則忽略於再審原告有利之事實而未加審
    酌，是有當然違法之處。
  (四)「確定判決消極的不適用法規，顯然影響裁判者，自屬民事訴訟法第四九六條之
    第一項第一款所定適用法規顯有錯誤之範圍，應許當事人對之提起再審之訴，以
    貫徹憲法保障人民權益之本旨。」乃大法官會議釋字第一七七號解釋所揭；本件
    原確定判決於勞基法第二條第三款，及勞基法施行細則第十條間之法規意涵審認
    有誤，而為誤判，自如前揭解釋所謂之「消極的不適用法規」，當有民事訴訟法
    第四九六條第一項第一款之適用；再因本件因訴訟標的未合於上訴第三審法院之
    要件，但原確定判決理由中，明顯就足以影響於判決之重要證物漏未斟酌，依民
    事訴訟法第四九七條之規定，亦許提起再審之訴。
三、證據：八十九年度勞上易字第五號判決影本、久任獎金具領明細表影本。
      理      由
甲、程序事項：按再審之訴，應於三十日之不變期間內提起；前項期間，自判決確定
    時起算。但再審之理由知悉在後者，自知悉時起算，民事訴訟法第五百條第一、
    二項定有明文。本件再審原告甲○○、中連汽車貨運股份有限公司皆於八十九年
    九月十八日收受本院八十九年度勞上易字第五號判決，有送達證書可稽，並皆於
    同年十月十六日提起再審之訴，則依前揭說明再審原告提起本件再審之訴，並未
    逾期，合先敘明。
乙、實體事項：
一、按再審之訴顯無再審理由者，得不經言詞辯論，以判決駁回之，民事訴訟法第五
    百零二條第二項定有明文。
二、本件再審原告即再審被告甲○○提起本件再審之訴主張：勞動基準法第八十四條
    之二規定係就員工工作年資如何計算予以規範，並未就退休金基數標準係指核准
    退休時一個月平均工資另為規範，且七十三年七月三十一日是勞基法施行之日，
    並非再審原告實際退休之日，也不是在職「最後月份」，而前訴訟程序審將勞動
    基準法施行前之退休金基數以七十三年七月三十一日前在職之月俸為每一個基數
    之標準，與勞動基準法第五十五條第二項及同法八十四條之二均有相違之處，此
    為確定判決適用法規顯有錯誤；另再審原告於前程序審即就勞動基準法施行前之
    年資及該部分之退休金計算，提出行政院勞工委員會函、薪資明細表及中連公司
    退休及撫卹辦法為證，證明退休時之薪資及退休金應以「退休時」之薪資計算，
    原審未加以審酌再審原告上開證據，而駁回再審原告於前程序審之上訴，顯有重
    要證據漏未審酌之違誤，得據以提起再審之訴云云。
三、本件再審被告即再審原告中連汽車貨運股份有限公司提起本件再審主張：勞動基
    準法施行細則第十條各款所列名目之給與係排除於勞基法第二條第三款之外，而
    本件系爭之久任獎金明定於勞基法施行細則第十條第二款中，而前審判決之理由
    為「中連公司發給甲○○員工之久任獎金係按月計給，依上開法條之規定，屬經
    常性給與，應列入平均工資計算。」，顯然適用法規有錯誤；另於前審所提出之
    「久任獎金具領明細表」之備註中記載，久任獎金係為鼓勵資深員工以在再審被
    告公司任職為榮，增加員工對該公司之向心力，特別加發本項獎金等等，前程序
    審判決疏未斟酌上情，以久任獎金之發放係按月或每二個月發放一次，而認定實
    質非屬久任獎金，顯為影響判決之證據漏未審酌，得據以提起再審之訴云云。
四、經查，勞動基準法於七十三年七月三十日施行，同年八月一日生效。再審原告甲
    ○○於勞動基準法施行前之四十七年間即任職於中連公司，而於該法施行後之八
    十八年三月一日退休，其退休時退休金之給與，依同法第八十四條之二規定，勞
    工工作年資自受僱之日起算，適用本法前之工作年資，其資遣費及退休金給與標
    準，依其當時應適用之法令規定計算；當時無法令可資適用者‧依各該事業單位
    自訂之規定或勞雇雙方之協商計算之。適用本法後之工作年資，其資遣費及退休
    金給與標準，依第十七條及第五十五條規定計算。本院前程序審依勞動基準法之
    規定，分段計算再審原告甲○○之退休金，即自四十七年七月二十一日起至七十
    三年七月三十一日止，適用中連公司自訂之員工退休及撫卹辦法之規定，另自七
    十三年八月一日起至八十八年三月一日退休日止，依勞動基準法之規定計算退休
    金，自無違誤。再審原告甲○○辯稱本院前程序審適用法規顯有錯誤及其所提出
    之行政院勞工委員會函、薪資明細表及中連公司退休及撫卹辦法，證明退休時之
    薪資及退休金應以「退休時」薪資計算之重要證據漏未斟酌，即有未洽。
五、另勞動基準法第二條第三款規定，工資：謂勞工因工作而獲得之報酬，包括工資
    、薪金及按計時、計日、計月、計件以現金或實物等方式給付之獎金、津貼及其
    他任何名義之經常性給與均屬之；同法施行細則第十條又規定，本法第二條第三
    款所稱之其他任何名義之經常性給與係指左列各款以外之給與：「二、獎金：指
    年終獎金、競賽獎金、研究發明獎金、特殊功績獎金、久任獎金、節約燃料物料
    獎金及其他非經常性獎金。」，再審原告中連公司辯稱依前開規定久任獎金非屬
    工資之一部份，係為鼓勵資深員工以在公司任職為榮，增加員工對公司之向心力
    云云，並提出「久任獎金具領明細表」以為證。惟久任獎金雖依勞動基準法施行
    細則第十條之規定排除於勞動基準法第二條第三款所稱之其他任何名義之經常性
    給與，然系爭久任獎金實際上所給付者究屬工資抑係該條所定之給與，仍應具體
    認定，不因形式上所用名稱為何而受影響，而確定判決具體認定系爭久任獎金係
    屬工資之一部份，非為再審原告中連公司所主張之獎金，此乃法院依職權取捨證
    據認定事實之範疇，不得遽謂前程序審就足以影響判決之重要證物漏未斟酌或適
    用法規顯有錯誤，故再審原告中連公司提起本件再審之訴，顯無理由。
六、綜上所述，各再審原告以原確定判決有適用法規顯有錯誤及重要證物漏未斟酌，
    提起本件再審之訴，均顯無理由，爰不經言詞辯論，逕予駁回。
七、據上論結，本件再審之訴為無理由，爰依民事訴訟法第五百零二條第二項、第七
    十八條判決如主文。
中      華      民      國    九十      年      十      月     十七     日
~B1民事第五庭審判長法  官  陳滿賢
~B2                法  官  朱  樑
~B3                法  官  鄭金龍
右為正本係照原本作成。
不得上訴。
~B                書記官  林明冬
中      華      民      國    九十      年      十      月     十七     日
                                                                        Ｂ


司法院資訊處製作；財團法人民間司法改革基金會備份。
